【裁判字號】    95,台上,5429
【裁判日期】    951004
【裁判案由】    貪污
【裁判全文】
最高法院刑事判決            九十五年度台上字第五四二九號
上  訴  人  台灣高等法院台中分院檢察署檢察官
被      告  甲○○
            乙○○
上 列一 人
選任辯護人  周春霖律師
上列上訴人因被告等因貪污案件，不服台灣高等法院台中分院中
華民國九十五年五月四日第二審更審判決（九十四年度重上更(三)
字第一二二號，起訴案號：台灣南投地方法院檢察署八十九年度
偵字第四０六九號），提起上訴，本院判決如下：
    主  文
原判決撤銷，發回台灣高等法院台中分院。
    理  由
本件原判決以第一審檢察官公訴意旨略稱，被告甲○○係台灣省
南投縣埔里鎮代表會（下稱代表會）第十六屆主席，負責綜理代
表會行政業務及會務；被告乙○○為該代表會秘書，負責出納、
會計等行政業務，二人均係依據法令從事公務之人員。被告二人
明知依預算法規定政府不得於預算所定外動用公款，與總預算內
各機關、各政事及計畫或業務科目間之經費不得互相流用，以及
各項支出應依單據核實報銷。詎被告二人竟於民國八十八年間共
同基於圖利他人之不法犯意，先後為：、依代表會八十八年度
總預算，一般行政之行政管理項目八之補助捐助費新台幣（下同
）一百萬元，預算書說明欄已清楚載明該款項係用於配合民間團
體辦理各類單項活動，其動支之程序係由民間團體提出申請，送
請代表會主席依個案實際需要酌量裁定補助金額。詎八十八年六
月間（即八十八會計年度即將終了前）因補助及捐助費尚有餘額
，甲○○明知並無任何民間團體申請補助，依規定不得於預算所
定外動支該筆預算，竟與乙○○基於圖利私人之不法犯意聯絡，
共同購置精密濾水器二十二台（每台值約五千元），除裝置於其
二人住宅外，並分送裝置於代表會部分代表潘淑玫、蔡百修、陳
麗雲、賴志明四人，代表會職員傅文慈、何永都、施宜君三人，
及甲○○之友人許天送、施文雄、陳正華等十三人家中或其等指
定之地點，而以民間補助捐助費違法核銷，圖利自己及他人共十
一萬零二百元。、上開總預算中一般行政之行政管理項下編列
旅運費、省內考察五十六萬元，預算書說明欄中載明係省內考察
經費，做為國內因公考察活動之支出，預算性質迥異於國外旅遊
項目，且該代表會亦已依規定編足員工及代表國外旅遊補助每人
三萬元（每名代表每年僅能編列三萬元國外旅費）。詎被告二人
竟利用辦理國內旅遊費用報銷支出之機會，將國內考察旅運費五
十六萬元用於該代表會代表、員工出國旅費，不但各自申請核准
出國補助二萬九千元，亦核准該代表會其他員工暨代表黃溫成等
十七人之出國旅費報支案，圖利自己及該會員工、代表五十五萬
一千元。、依預算法第二十五條、第六十二條規定，上開總預
算中一般行政之推行會務項下編列業務費、其他代表及員工參加
鎮運會、縣運會及中心杯網球賽經費（各三萬八千元），需有代
表會或員工參加運動會始得動支，並非作為代表、員工治裝費補
助之用。詎被告等明知代表、員工並無人參加運動會，竟基於圖
利自己及該會代表、員工之不法犯意，以代表會第十六屆第六次
定期大會預備會議決通過，將該業務費全部挪支作為該會代表及
員工服務費補助，圖利自己及他人十一萬四千元。、上開總預
算一般行政費，其中事務管理關於補助及捐助費，代表機車補助
費七十六萬八千元（每名代表四萬八千元）；補助代表通訊器材
費四十八萬元（每名代表三萬元），按規定應依各代表購買機車
、通訊器材之實際金額核實報銷，其上限不得超過補助額度，未
達補助額度者依發票、收據之金額核實補助。該會代表甲○○、
黃溫成、潘淑玫、王仁宏、何惠娟、蔡百修、賴志明、江萬昌、
陳麗雲、黃文平等十人購買機車之發票金額均低於補助額度四萬
八千元；代表潘淑玫、王仁宏、蔡百修、賴志明、江萬昌、陳麗
雲、張志先等人購買通訊器材開立之發票金額，亦均在補助額三
萬元以下，被告二人竟基於圖利私人之不法犯意，未按規定依該
會代表購置機車及通訊器材之實際發票金額核實報銷，而按每名
代表之補助額度（機車四萬八千元、通訊器材三萬元）全數發給
，計圖利自己及他人共計二十四萬一千零四十五元。因認被告等
共犯有（八十五年十月二十三日修正公布）貪污治罪條例第六條
第一項第四款之圖利罪嫌等情。惟經審理結果，認被告等犯罪不
能證明，因而撤銷第一審有罪之判決，改判諭知被告等均無罪。
固非無見。
惟查，(一)、被告甲○○、乙○○於調查及偵審中辯稱，於八十八
年四月間，因埔里鎮珠格里及溪南里里民反對鎮公所在其鄰近桃
米里內設置垃圾場，將導致水質污染，被告等始購買濾水器分送
里民，以為安撫，甲○○共送出八十一台，其中二十二台流用補
助費支付等情。而公訴意旨則指訴，該二十二台濾水器使用公款
購買，係裝置於被告二人住宅外，其餘則分送裝置於代表會部分
代表潘淑玫、蔡百修、陳麗雲、賴志明四人，代表會職員傅文慈
、何永都、施宜君三人，及甲○○之友人許天送、施文雄、陳正
華等十三人家中等情，是否實情？倘屬無誤，被告二人何以將公
款購置之濾水器裝置自己家裡私用？與其辯解之意旨不符。又被
告二人及上述代表潘淑玫、代表會職員傅文慈、友人許天送等二
十二人是否確實均居住於珠格里或溪南里內？此攸關上述辯解是
否真實可信，以及是否公款私用。原審未深入查證，即逕認依據
被告二人上述辯解，難認其明知不應動支上開經費，仍予動支之
犯罪情事（見原判決第十五頁第八行至第十一行），實嫌率斷。
況里民反對興建垃圾場，依法應由鎮公所處理、說服里民接受，
與代表會業務似無直接關連，何以由代表會購置濾水器送里民，
以為安撫？更何況受贈者未必為該二里里民？再者，被告等贈與
之對象，又係特定之人，並非普遍贈與該二里里民，似與公益無
涉。又依社會一般觀念，該特定之受贈者顯然因此受有利益，縱
令被告等流用補助款未違反規定，但渠等以公款購置濾水器贈與
自己及其他特定人，是否符合法令，抑或公款私用，究否違法圖
利自己及他人而符合圖利罪之要件？原審亦未深入審究，自嫌未
盡調查能事。再者，倘被告等所辯屬實，此流用補助款贈與濾水
器之理由及方式是否合法？原審未再函請審計機關就相關審計法
令為解釋，逕認此舉可認係「因公共關係所為之支出」，屬「公
務上之饋贈」，應可由首長特別費支出云云（見原判決第十九頁
第八行至第十七行），亦嫌率斷。(二)、本院前次判決（九十四年
度台上字第三四五一號）發回更審意旨第一點業已指明，被告乙
○○於八十七年九月間，在埔里鎮代表會第一次定期大會預備會
發言之內容，究竟用意為何？應詳予審究。揆其報告之內容，被
告乙○○係以代表會每屆祇能編列三萬元出國旅費，一定不夠，
乃建議將國內考察旅遊（去慈湖）預算，挪用補助代表及員工出
國旅遊；且其報告中復言及「這是閃好幾項」（原譯文為「這是
鑽法律漏洞」）「大雅鄉過幾天就要來，主席、秘書收押……我
現在講台南白河，他們就是將業務費挪來做旅費，……我們省內
、島內大家玩的差不多了，要觀摩應該要到國外」等語，足見乙
○○事前明知不得將國內考察經費挪用合併為國外考察旅費，否
則何以對代表們說明此係「鑽法律漏洞」或「這是閃好幾項」？
又該次會議係甲○○在場主持，自知悉其事。惟原判決理由（第
二十二頁第十七行至第二十三行）卻論斷：「因被告等不諳預算
之相關規定，已如前述，則其將國內考察經費改為補助代表及員
工出國旅遊，雖有違預算法及上級機關所頒命令，然以該等經費
原即屬於旅運費費之科目，並未移作其他不同科目使用，且亦未
逾越該項經費之額度，僅不過為行政程尚有欠妥而已，究難遽認
被告等即有圖利自己或他人之不法意圖。」云云，既認為將國內
考察經費改為補助代表及員工出國旅遊，係違反預算法；復謂此
不過行政程序欠妥而已，自屬矛盾，亦與事理有違，併嫌未盡調
查能事。(三)、本院前次判決（九十四年度台上字第三四五一號）
發回更審意旨第二點，亦表明乙○○自七十一年起擔任埔里鎮代
表會秘書，迄八十八年間挪用本件預算他用時，已有十七年綜合
處理該代表會行政事務之經歷，識驗不能謂為不足，自深諳預算
法令，應明知預算不得流用，以及經費必須核實報銷，此由其在
前述第一次定期大會預備會之報告內容可以佐證。而甲○○係代
表會主席，亦在場聽聞乙○○之報告，自不能不知不得挪用預算
等情事。是其二人對於不得違法流用預算、及經費必須核實報銷
等情事，能否以不諳預算之相關規定而諉為不知，顯有疑問。自
應根究明白等情。乃原審對此恝置不理，未深入審究，仍認被告
二人不懂預算法令，不知流用預算為違背法令，因而為無罪之判
決。所為論斷尚與經驗法則有違，亦有調查未盡之違誤。本件檢
察官上訴意旨，指摘原判決不當，非無理由，應認仍有撤銷發回
更審之原因。
據上論結，應依刑事訴訟法第三百九十七條、第四百零一條，判
決如主文。
中    華    民    國  九十五  年    十    月    四    日
                      最高法院刑事第四庭
                          審判長法官  吳  雄  銘
                                法官  池  啟  明
                                法官  郭  毓  洲
                                法官  韓  金  秀
                                法官  黃  梅  月
      本件正本證明與原本無異
                                      書  記  官
中    華    民    國  九十五  年    十    月   十二   日
                                                Ａ


司法院資訊處製作；財團法人民間司法改革基金會備份。
